臺灣新竹地方法院民事裁定
                                   109年度消債清字第29號
聲  請  人
即債務人    方正暐  

代  理  人  陳俊成律師（法扶）
上列當事人聲請消費者債務清理清算事件，本院裁定如下：
    主  文
聲請駁回。
聲請費用由聲請人負擔。
    理  由
一、按債務人不能清償債務，或有不能清償之虞者，得依本條例
    所定更生或清算程序，清理其債務，消費者債務清理條例（
    下稱消債條例）第3 條定有明文。所謂「不能清償」，指債
    務人因欠缺清償能力，對已屆期之債務，全盤繼續處於不能
    清償之客觀經濟狀態者而言；又所謂「不能清償之虞」，係
    指依債務人之清償能力，就現在或即將到期之債務，有不能
    清償之蓋然性或可能性而言。易言之，債務人之狀態如置之
    不理，客觀上得預見將成為不能清償之情形而言，此將來發
    生不能清償之事實，不必達到高度之確信。至於債務人之清
    償能力，則包括財產、信用及勞力（技術），並不以財產為
    限，必須三者總合加以判斷仍不足以清償債務，始謂欠缺清
    償能力而成為不能清償。衡以消債條例之立法目的，在於經
    濟上陷於困境之消費者，若任其於惡性循環之債務窘境中自
    生自滅，將衍生嚴重之社會問題，致難以維持安定之社會經
    濟秩序，故有予以分別情形依更生或清算之程式清理其債務
    之必要，藉以妥適調整其與相關債權人間之權利義務關係，
    以謀求消費者經濟生活之更生機會，從而健全社會經濟發展
    。惟私法上債之關係，係以當事人間之信賴關係為基礎，為
    社會經濟組織之重要支柱，故當事人於以法律行為追求自己
    之利益之際，亦應顧及對方之利益，並考量債權債務在社會
    上的作用，本於誠實及信用之原則，行使其債權及履行其債
    務。次按聲請更生或清算不合程式或不備其他要件者，法院
    應以裁定駁回之，但其情形可以補正者，法院應定期間先命
    補正，消債條例第8 條亦有明定。
二、聲請意旨略以：聲請人前有不能清償債務之情事，積欠債務
    總額新臺幣（下同）共2,552,900 元，且因聲請人罹患精神
    疾病，自本件聲請前2 年起以打零工維生，每月薪資約33,0
    00元，實無力償還前開債務，爰於本院向債權人聲請債務前
    置調解，惟於調解日，債權人均未出席開庭，亦未提出任何
    還款方案予聲請人，以致前置調解不成立。為此，依消債條
    例請求裁定准許清算等語。
三、經查：
  ㈠就財產及收入部分，聲請人於民國109 年5 月11日法院前置
    調解聲請狀附件1 「財產及收入狀況說明書」記載其無財產
    、其薪資所得來源為打零工，期間為本件聲請前2 年內，每
    月收入約33,000元（調卷第9 頁），惟未提出任何證明文件
    到院。經本院於109 年7 月10日裁定命補正在職證明書、薪
    資單、每月薪資、強制執行扣薪等證明，聲請人以109 年8 
    月4 日民事陳報一狀、109 年10月8 日民事陳報二狀改陳稱
    聲請人罹患精神疾病，無法控制脾氣，自108 年迄今皆處於
    無業狀態，故無相關在職、薪資或收入證明云云（本卷第31
    、75頁），惟經本院依職權向臺灣銀行新竹北大路分行函調
    聲請人名下帳戶（下稱臺銀帳戶）自105 年1 月1 日起之交
    易明細，聲請人除106 年9 月11日有一筆退撫金1,504,721 
    元存入外，每月1 日均有退撫金收入，於107 年7 月退撫新
    制實施前退撫金每月3 萬餘元，新制實施後每月亦有12,098
    元，且自106 年10月起迄今，每月均有4,287 元之優存利息
    收入（本卷第95-117頁），經本院於109 年10月29日發函命
    聲請人補正臺銀帳戶自105 年1 月1 日迄今之活存、活儲、
    定存數額及存摺內頁到院，聲請人方於109 年11月12日當庭
    自承每月另領有上開退撫金及優存利息，並提出臺銀帳戶存
    摺資料（本卷第87、124 、139-17 3頁），顯然聲請人於聲
    請清算時就其財產及收入為虛偽陳述，並隱匿其於109年10
    月15日猶有存款285,800元之事實（此即每月優存利息4,287
    元所由來之本金，本卷第113頁）。
  ㈡就每月支出部分，聲請人提出本件聲請時主張其每月必要支
    出為：膳食費5,000 元、交通費1,500 元、電話費1,500 元
    、強制險3,000 元、日常生活開銷5,000 元、父母親扶養費
    各7,000 元，共30,000元（調卷第9 、10頁）。惟經本院依
    職權調取聲請人之入出境資料顯示，聲請人自106 年1 月4 
    日起迄109 年4 月1 日止入出境次數高達50餘次，每次出境
    均停留5 日以上，更有數次長達月餘，以108 年9 月7 日出
    境至同年11月16日入境、109 年2 月21日出境至同年4 月1 
    日入境為例，此二次停留境外期間即分別為2 個月又8 日、
    1 個月又10日。本院再細算聲請人108 年、109 年停留境外
    期間均已逾資料所載當年度總日數之半數（109 年部分僅計
    算至入出境資料回覆當日即109 年6 月22日，本卷第23頁）
    ，足見聲請人生活無虞，能負擔每次入出境之機票、長期旅
    居境外之住宿及生活開支，且其每月實際支出金額、項目必
    遠超過其所陳報。聲請人於本院庭訊時雖辯稱其長期旅居國
    外係因現在配偶為越南國籍，且其入出境之機票及境外吃住
    費用均由配偶或父親支應，聲請人不需另支付任何花費云云
    ，然聲請人不僅未提出任何由家人支付旅費、生活費之證據
    資料佐證，且此部分陳述亦與其聲請清算時陳報每月必要支
    出包含給付父親扶養費7,000元矛盾，亦與其當庭陳稱：配
    偶在越南家境沒有很好，僅為中下等語相左（本卷第121 頁
    ），益顯聲請人確未誠實陳報其開支。復酌以聲請人主張其
    現在無工作收入，因無力負擔自身債務而向本院尋求以清算
    程序重建生活，然其頻繁搭機出國之生活花費顯與債務人依
    本條例聲請清算應撙節開支、盡力清償債務之本旨未合，是
    其主張無法清償債務之情，無法取信於人。
  ㈢就其債務形成原因，聲請人於本院當庭自陳其積欠金融機構
    之債務均係去越南時，在賭場刷信用卡清償賭債，及之後為
    還賭債衍生之信用貸款（本卷第124-126 頁），惟按消債條
    例所規定之清算制度，實質上即為破產法上破產之特別程序
    ，其目的乃在使債權人獲得公平之受償，以使債務人在經濟
    上得有更生之機會，防止社會經濟發生混亂，並非在使債務
    人恣意消費所造成之債務，轉嫁予債權人負擔。債務人之免
    責制度，應在鼓勵勤勞誠實之債務人，而非縱容投機不誠實
    之債務人奢侈浪費，倘債務人於聲請清算前之相當期間內，
    利用信用金融之機會，恣意為非屬通常生活所需之鉅額消費
    或作奢侈性、浪費性之消費，而不在意日後履行返還之能力
    ，反而算計消債條例中之免責制度，濫用債務清理程序以規
    避其應負擔之償還責任，自與本條例之立法意旨有違，此觀
    消債條例第134 條第4 款對於因浪費、賭博或其他投機行為
    ，致財產顯然減少或負擔過重之債務，而生開始清算之原因
    ，法院應為不免責之裁定甚明。故法院審查債務人清算之聲
    請時，倘債務人於聲請清算前之相當期間內，為鉅額消費或
    作奢侈性、浪費性之商品或服務消費，而與其通常生活所需
    顯不相當，或有其他情事，在客觀上顯係濫用清算程序以規
    避其應負擔之償還責任，有違誠信原則時，應認法院得裁定
    駁回債務人清算之聲請，資以衡平債權人及債務人之權益（
    最高法院96年度台抗字第660 號、97年度台抗字第482 號裁
    定意旨參照）。聲請人因賭博積欠債務高達2,552,900 元，
    顯與其通常生活所需並不相當，其恣意為非屬通常生活所需
    之消費，而不在意日後履行償債之能力，自與前開立法本旨
    有違，且客觀上足認有濫用清算程序以規避債務償還之道德
    風險，亦有違誠信原則，依前揭說明，應駁回其清算之聲請
    。
  ㈣末衡以聲請人為63年11月12日出生，現年46歲，距勞保強制
    退休年齡65歲計算，尚有19年工作能力，且參酌聲請人105
    年度所得1,052,788 元、106 年度所得958,175 元（本卷第
    49頁；調卷第16-17 頁），足認聲請人具備相當之工作能力
    。至聲請人固主張罹患精神疾病無法工作，惟觀之其所提10
    9 年11月27日國軍新竹地區醫院附設民眾診療服務處診斷證
    明書記載：「聲請人因性格疾患、衝動控制疾患於105 年3
    月22日、107 年5 月29日…共七次於本院身心科門診就醫治
    療，宜門診追蹤治療」等語（本卷第213 頁），俱未提及聲
    請人無法工作或需在家休養，尤有甚者，聲請人第一次因此
    疾患就醫治療係於105 年3 月22日，然於同年度及次年度所
    得均仍達百萬元左右，較目前一般社會薪資高出許多，足見
    聲請人所患精神疾病並未致其無工作能力。本院綜合審酌聲
    請人之債務數額、平日生活花費及工作能力，認聲請人客觀
    上之經濟狀態仍具有清償能力，若貿然准予清算，對債權人
    顯失公平。
四、綜上所述，本件聲請人未據實陳報財產及收支狀況致使本院
    無從判斷其實際清償債務能力，顯已違反其應負之協力義務
    ，無加以保護之必要而構成清算開始之障礙事由。且依聲請
    人目前頻繁入出境且長期旅居國外之生活情形、其工作勞力
    狀況所具之清償能力，以及參諸全體債權人之債權數額與債
    務人間之利益衡平等客觀因素為綜合判斷，認聲請人客觀上
    之經濟狀態仍具有清償能力，實不能排除未來有逐期清償債
    務之可能，自難遽認其有不能清償債務或不能清償債務之虞
    之情事存在。再者，聲請人係因賭博積欠債務，亦難認本於
    誠實及信用之原則，從而，本件清算聲請，為無理由，應予
    駁回。爰裁定如主文。
中華民國109年12月16日
                        民事第二庭   法  官  陳麗芬
以上正本係照原本作成。
如不服本裁定應於送達後10日內向本院提出抗告狀，並繳納抗告
費新臺幣1,000元。
中華民國109年12月16日
                                     書記官  曾煜智